【裁判字號】    92,上訴,2120
【裁判日期】    920828
【裁判案由】    違反商業會計法
【裁判全文】
臺灣高等法院刑事判決                          九十二年度上訴字第二一二０號
    上  訴  人  甲○○
    即  被  告
    選任辯護人  陳純仁律師
                林新傑律師
右上訴人因違反商業會計法案件，不服臺灣臺北地方法院九十二年度訴字第一六四號
，中華民國九十二年五月二十八日第一審判決（起訴案號：臺灣臺北地方法院檢察署
九十一年度偵字第二三八五三號），提起上訴，本院判決如左：
    主  文
上訴駁回。
    事  實
一、甲○○前於民國（下同）八十五年間因詐欺案件，經臺灣板橋地方法院以八十六
    年易字第三二五八號判處有期徒刑一年十月，提起上訴後經本院駁回上訴確定，
    於八十七年十二月十七日縮短刑期假釋出監，假釋期滿日期為八十八年十月三十
    日（未構成累犯）。於假釋出監後擔任設於臺北市○○○路七四七之一號一樓辰
    訊開發股份有限公司（下稱辰訊公司）之副總經理，屬商業會計法所稱之商業負
    責人，詎因與辰訊公司董事長曾炤賓相處不睦，且認曾炤賓有意將辰訊公司資產
    掏空，因認有保全辰訊公司資產之必要，明知辰訊公司所有之三十六吋膠片一百
    二十五盒、二十四吋膠片四盒並未出賣予其母吳高愛珠，竟基於概括犯意，先於
    八十八年七月三十日在辰訊公司編號ＷＭ00000000號之統一發票上，虛
    偽填載以每盒新臺幣（下同）二千三百元之價格，出賣三十六吋膠片一百二十五
    盒予吳高愛珠，合計金額二十八萬七千五百元，復於同年八月十二日在辰訊公司
    編號ＷＭ00000000號之統一發票上，虛偽填載以每盒一千五百元之價格
    ，出賣二十四吋膠片四盒予吳高愛珠，合計金額六千元，而將上開不實事項，連
    續填製於辰訊公司統一發票即會計憑證上，然上開膠片均未實際交付予吳高愛珠
    ，仍放置於辰訊公司。
二、案經臺灣臺北地方法院檢察署檢察官自動檢舉偵查起訴聲請以簡易判決處刑，經
    原審法院依通常程序審理。
    理  由
一、訊據上訴人即被告甲○○供承有於右揭時地擔任辰訊公司副總經理，以買賣為由
    填載右開辰訊公司編號ＷＭ00000000號及ＷＭ00000000號統一
    發票二紙，而將右揭膠片出售予其母吳高愛珠等事實，惟矢口否認有虛偽填載統
    一發票犯行，辯稱：伊母親吳高愛珠有借錢予辰訊公司，因辰訊公司開給吳高愛
    珠之支票跳票，所以伊將辰訊公司之上開膠片出賣予伊母親吳高愛珠以抵債，辰
    訊公司與吳高愛珠間確有買賣關係，伊係依買賣關係開立統一發票，並無違法云
    云，而證人即被告之母吳高愛珠於原審法院審理時亦附和被告所辯而證稱：伊之
    前借了辰訊公司二百多萬元，辰訊公司沒有還，所以伊就拿膠片抵債云云（見原
    審卷第六八頁、六九頁），惟查：證人吳高愛珠於被告另案即台灣台北地方法院
    九十年度易字第二二八號被訴背信案件審理時證稱：「八十八年七月三十日曾炤
    賓還沒出國前我兒子就打電話給我說，曾炤賓把桃園工廠貨都搬走了，可能會到
    公司搬膠片，為了保全膠片，所以就要開立一百二十九盒膠片的發票給我，事實
    上貨（一百二十九盒膠片）都還在公司，我到現在都還沒拿到錢，…膠片過戶到
    我名下後也無簽立契約，只有開立發票，我有要求他將百分之五的營業稅扣掉，
    因為這並不是買賣」等語（見台灣台北地方法院九十年易字第二二八號卷（一）
    第五十一頁、卷（二）第六十八頁），而被告於該案審理時亦供稱：伊本來就不
    是要賣膠片給伊媽媽，只是要保全自己的貨，並開立發票，所以價錢比市價低，
    之後把貨賣掉，帳也都入了公司，但是自己都沒有拿到一毛錢等語（見同上九十
    年易字第二二八號卷（二）第十八頁、十九頁），而被告填製上開統一發票後，
    復陸續以辰訊公司名義將上開膠片賣出，出賣所得款項均償還辰訊公司債務等情
    ，除據被告於該案審理時及本院調查時供承在卷外（見同上九十年易字第二二八
    號卷（一）第十九頁及本院卷第五九頁），並據證人陳錦慧、蕭茂存、羅耀彬、
    賴清煌、吳輝慶、張仲箎於被告被訴背信案件法院審理時證述在卷（見同上九十
    年易字第二二八號卷（一）第五十頁、第一四三頁背面、第一四四頁、第二０五
    頁至第二一０頁），且有保全膠片之銷貨收入明細及保全膠片之支出款明細表、
    世華銀行民生分行辰訊公司及三重分行被告帳戶往來明細表影本、保全膠片之出
    貨明細表、保全膠片之出貨客戶明細表及收入用以償還辰訊公司負債之明細表各
    一份在卷足憑（見同上九十年易字第二二八號卷（一）第一百六十五頁至第一百
    七十三頁），而查爭膠片若確已賣予吳高愛珠，衡情應將系爭膠片交付吳高愛珠
    ，而何以仍置放於辰訊公司，且若既出售予吳高愛珠，嗣究應如何處分該等膠片
    ，理應由吳高愛珠自行決定，又何以竟仍由被告以辰訊公司名義出賣予他人，復
    未將出賣所得款項交付吳高愛珠，而竟供清償辰訊公司債務，況查系爭膠片若係
    為抵償辰訊公司積欠吳高愛珠之債務，被告儘可逕行將上開膠片交付吳高愛珠即
    可，又何須迂迴以買賣為由，將系爭膠片出售予吳高愛珠，而須額外負擔稅捐，
    此顯違常理，是系爭膠片是否確係由辰訊公司出售予吳高愛珠，殊非無疑﹔此外
    並有上開辰訊公司編號ＷＭ00000000號及ＷＭ00000000號統一
    發票二紙附卷可資佐證﹔綜上所述，被告事後翻異前供改稱系爭膠片係出售予吳
    高愛珠，並供辰訊公司積欠吳高愛珠之債務抵付價款云云，要屬卸責之詞，殊非
    可採，被告明知辰訊公司並未出賣上開膠片予證人吳高愛珠，竟仍虛偽填製上開
    不實之統一發票，事證明確，被告犯行，洵堪認定。
二、查被告擔任辰訊公司之副總經理，屬商業會計法所稱之商業負責人，其於統一發
    票之會計憑證上，填製不實事項，核其所為，係犯商業會計法第七十一條第一款
    之以明知為不實之事項，而填製會計憑證之罪。而查商業會計法第七十一條第一
    款之以明知為不實之事項，而填製會計憑證之罪，原即含有業務上登載不實之本
    質，為刑法第二百十五條之業務上登載不實文書罪之特別規定，依特別法優於普
    通法之法理，應優先適用，自不另論業務上登載不實罪。被告先後二次犯行，時
    間緊接，手段相似，觸犯構成要件相同之罪名，顯係基於概括犯意為之，應依連
    續犯規定論以一罪，並加重其刑。原審以被告上述犯行事證明確，援引商業會計
    法第七十條第一款、刑法第十一條前段、第二條第一項前段、第五十六條、修正
    後刑法第四十一條第一項前段、罰金罰緩提高標準條例第二條之規定，並審酌被
    告於假釋期間再犯本件之罪之素行，犯罪之動機、目的、手段，為保全辰訊公司
    資產，方虛偽買賣上開膠片，而填製不實統一發票，並非意圖自己之不法利益，
    因而造成辰訊公司利益之損害及犯罪後之態度等一切情狀，量處有期徒刑四月，
    復以被告行為後，刑法第四十一條易科罰金之折算標準，業於九十年一月十日修
    正公布，並於同年月十二日生效，將得易科罰金之折算標準，由最重本刑為三年
    以下有期徒刑提高為五年以下有期徒刑，比較新舊法結果，以修正後即裁判時法
    較有利於被告，並依修正後刑法第四十一條第一項規定諭知易科罰金之折算標準
    。經核認事用法，並無違誤，被告上訴意旨否認犯罪而指摘原審判決不當，尚難
    認有理由，應予駁回。
據上論斷，應依刑事訴訟法第三百六十八條，判決如主文。
本案經檢察官施慶堂到庭執行職務。
中      華      民      國    九十二    年      八      月    二十八    日
                              臺灣高等法院刑事第三庭
                                  審判長法  官  張  連  財
                                        法  官  林  明  俊
                                        法  官  張  傳  栗
右正本證明與原本無異。
如不服本判決，應於收受送達後十日內向本院提出上訴書狀，其未敘述上訴之理由者
並得於提起上訴後十日內向本院補提理由書（均須按他造當事人之人數附繕本）。
                                        書記官  秦  慧  榮
中      華      民      國    九十二    年      八      月    二十九    日
附錄：本案論罪科刑法條全文
商業會計法第七十一條
商業負責人、主辦及經辦會計人員或依法受託代他人處理會計事務之人員有左列情事
之一者，處五年以上有期徒刑、拘役或科或併科新台幣十五萬元以下罰金：
一、以明知為不實之事項，而填製會計憑證或記入帳冊者。
二、故意使應保存之會計憑證、帳簿報表滅失毀損者。
三、意圖不法之利益而偽造、變造會計憑證、帳簿報表內容或撕毀其頁數者。
四、故意遺漏會計事項不為記錄，致使財務報表發生不實之結果者。
五、其他利用不正當方法，致使會計事項或財務報表發生不實之結果者。


司法院資訊處製作；財團法人民間司法改革基金會備份。
